臺灣高等法院刑事判決
109年度上易字第1253號
上  訴  人  臺灣新北地方檢察署檢察官
被      告  陳柏勳


上列上訴人因被告傷害案件，不服臺灣新北地方法院108年度易
字第1133號，中華民國109年4月30日所為之第一審判決（起訴案
號：臺灣新北地方檢察署107年度偵字第25203號），提起上訴，
本院判決如下：
    主  文
上訴駁回。   
    理  由
一、公訴意旨略以：緣甲○○（民國00年0月生，姓名年籍詳卷）
    因積欠告訴人甲○○新臺幣（下同）2、3千元未還，二人致生
    糾紛，甲○○竟起意糾眾教訓毆打甲○○，於民國105年12月27
    日凌晨打電話告知乙○○（89年5月生，姓名年籍詳卷）「我
    被人追打」，邀乙○○到新北市○○區○○路○○國小附近之空地（
    下稱本案空地）會合，乙○○則偕同丙○○（88年1月生，姓名
    年籍詳卷，原名丁○○）同往，甲○○另邀張庭瑋到本案空地會
    合，張庭瑋則偕同黃柏俊、藍英漢（張庭瑋、黃柏俊、藍英
    漢業經原審以106年度訴字第595號判決分別判處有期徒刑四
    月、有期徒刑二月、拘役四十日，張庭瑋、藍英漢部分因未
    上訴而確定，黃柏俊不服提起上訴後，由本院以107年上訴
    字第1561號判決撤銷原判決，改判處拘役四十日確定）同往
    ，甲○○又邀被告乙○○到本案空地會合，被告則偕同十餘名姓
    名年籍不詳之男子同往。眾人於105年12月27日2時許在本案
    空地會合後，甲○○除向前來會合之人告知召集眾人前來係欲
    與甲○○談判，並在場發放西瓜刀、鋁棒、木棒足以傷害他人
    身體之器械，乙○○、丙○○、張庭瑋、黃柏俊、藍英漢、被告
    及其帶來之10餘名不詳男子明知甲○○召集多人前來係為與甲○○談判，現場更聚集十餘人之眾，又見甲○○在場發放西瓜刀
    、鋁棒、木棒，可知悉甲○○實係出於鬥毆之目的而糾集眾人
    ，乙○○、丙○○、張庭瑋、黃柏俊、藍英漢、被告及其帶來之
    十餘名不詳男子竟仍與甲○○基於傷害他人身體之犯意聯絡，
    待甲○○於同日3時許利用「臉書」通訊軟體與甲○○聯絡，佯
    裝邀約甲○○出來要還錢給甲○○，甲○○信以為真而與甲○○相約
    在新北市○○區○○街000巷000號○○社區前（下稱本案衝突地點
    ）見面，甲○○確認甲○○係隻身赴約後，便與乙○○、丙○○、張
    庭瑋、黃柏俊、藍英漢、被告及其帶來之十餘名不詳男子攜
    帶西瓜刀、鋁棒、木棒並分乘數輛機車，一同前往本案衝突
    地點。甲○○等人抵達後，甲○○見甲○○已在本案衝突地點，甲○○即手持西瓜刀靠到甲○○身前，而由同夥中一名不詳男子指
    著甲○○說「是對方」，並持西瓜刀朝甲○○揮砍，張庭瑋隨即
    持木棒毆打甲○○，之後由被告及其帶來之不詳男子分持西瓜
    刀、鋁棒、木棒砍打甲○○，甲○○、乙○○、丙○○則在旁以圍住
    甲○○之方式助勢，致甲○○被圍困而遭砍打，受有右足第四趾
    撕裂傷2公分、右足第五趾創傷性截肢、右手肘開放性骨折
    、背部撕裂傷3公分、頭皮撕裂傷6公分、右上臂肌裂傷併肌
    肉斷裂、右手腕撕裂傷併肌腱斷裂之傷害，因認被告涉犯刑
    法第277條第1項之傷害罪嫌等語。
二、按犯罪事實應依證據認定之，無證據不得認定其犯罪事實；
    又不能證明被告犯罪者，應諭知無罪之判決，刑事訴訟法第
    154條第2項及第301條第1項分別定有明文。再者，事實之認
    定，應憑證據，如未能發現相當證據，或證據不足以證明，
    自不能以推測或擬制之方法，為裁判基礎；認定犯罪事實所
    憑之證據，雖不以直接證據為限，間接證據亦包括在內，然
    而無論直接或間接證據，其為訴訟上之證明，須於通常一般
    之人不致有所懷疑，而得確信其為真實之程度者，始得據為
    有罪之認定，倘其證明尚未達到此一程度，而有合理之懷疑
    存在時，即無從為有罪之認定。另刑事訴訟法第161條第1項
    規定，檢察官就被告犯罪事實，應負舉證責任，並指出證明
    之方法，是檢察官對於起訴之犯罪事實，應負提出證據及說
    服之實質舉證責任，倘其所提出之證據，不足為被告有罪之
    積極證明，或其指出證明之方法，無從說服法院以形成被告
    有罪之心證，基於無罪推定之原則，自應為被告無罪判決之
    諭知，最高法院40年台上字第86號、76年台上字第4986號、
    92年台上字第128號著有判例可資參照。
三、公訴意旨認被告涉犯刑法傷害罪嫌，無非係以：⑴被告之供
    述，⑵證人即告訴人甲○○之證述，⑶證人甲○○、乙○○、丙○○於
    警詢、偵訊及少年法庭審理時之證述，及⑷新北市政府警察
    局○○分局扣押筆錄、扣押物品目錄表及現場照片、○○○○醫院
    診斷證明書（乙種）等，為其論據。
四、訊據被告堅詞否認有何傷害犯行，辯稱：我從未前往本案空
    地及本案衝突地點，對本案全不知情等語。
五、本院維持被告無罪之理由：
（一）甲○○因積欠甲○○債務致生糾紛，甲○○起意糾眾教訓毆打甲○○，而邀集乙○○（乙○○偕同丙○○同往）、張庭瑋（張庭瑋
      則偕同黃柏俊、藍英漢同往）到本案空地會合，於105年1
      2月27日2時許會合後，甲○○向前來會合之人告知召集眾人
      前來係欲與甲○○談判，並在場發放西瓜刀、鋁棒、木棒，
      待甲○○於同日3時許利用「臉書」通訊軟體與甲○○聯絡，
      佯裝邀約甲○○出來要還錢，甲○○信以為真而與甲○○相約在
      本案衝突地點見面，甲○○確認甲○○係隻身赴約後，便與乙○○、丙○○、張庭瑋、黃柏俊、藍英漢等人攜帶西瓜刀、鋁
      棒、木棒並分乘數輛機車，一同前往本案衝突地點。甲○○
      等人抵達後，甲○○見甲○○已在本案衝突地點，甲○○即手持
      西瓜刀靠到甲○○身前，而由同夥中一名不詳男子指著甲○○
      說「是對方」，並持西瓜刀朝甲○○揮砍，張庭瑋隨即持木
      棒毆打甲○○，甲○○、乙○○、丙○○則在旁以圍住甲○○之方式
      助勢，致甲○○被圍困而遭砍打，受有右足第四趾撕裂傷2
      公分、右足第五趾創傷性截肢、右手肘開放性骨折、背部
      撕裂傷3公分、頭皮撕裂傷6公分、右上臂肌裂傷併肌肉斷
      裂、右手腕撕裂傷併肌腱斷裂之傷害等情，業據甲○○、證
      人甲○○、乙○○、丙○○於警詢、偵訊及少年法庭時證述明確
      （見少調字卷第25頁至第32頁、第41頁至第48頁、第95頁
      至第111頁、第115頁、第143頁至第154頁、第158頁至第1
      85頁、第189頁至第210頁、第229頁至第248頁、第253頁
      至第255頁、第267頁至第275頁，偵查卷第27頁至第29頁
      、第85頁、第93頁至第95頁、第101頁至第103頁、第109
      頁至第111頁、第117頁至第120頁、第143頁至第145頁、
      第159頁、第160頁），並有新北市政府警察局○○分局扣押
      筆錄、扣押物品目錄表及現場照片、○○○○醫院診斷證明書
      （乙種）等在卷可稽（見少調字卷第53頁至第57頁、第86
      頁至第91頁），且為被告所不爭執，此部分之事實固堪認
      定。
（二）本案發生後，經警方於案發當日詢問相關在場人時，甲○○
      陳稱：我們一共有六個人（按指甲○○、乙○○、丙○○、張庭
      瑋、黃柏俊、藍英漢）在本案衝突地點攻擊甲○○，我拿西
      瓜刀一支，還有一名友人手持棒球棍，西瓜刀是我自備的
      ，棒球棍是張庭瑋準備的等語（見少調字卷第30頁至第31
      頁）；丙○○、乙○○均稱：現場場面很混亂，只知道甲○○持
      西瓜刀，不清楚還有何人持械砍殺甲○○等語（見少調字卷
      第43頁、第46頁至第47頁）；張庭瑋陳稱：我只有用棒球
      棍打甲○○背部，西瓜刀、棒球棍都是甲○○發的，但我不確
      定誰拿什麼武器攻擊甲○○等語（見少調字卷第34頁至第35
      頁）；黃柏俊陳稱：甲○○一看到甲○○在場就直接動手，持
      西瓜刀砍殺甲○○，張庭瑋持棒球棍毆打甲○○，西瓜刀是甲○○使用的，棒球棍也是甲○○所有，是他在本案空地集結時
      拿給張庭瑋的等語（見少調字卷第38頁至第39頁）；藍英
      漢陳稱：我只有看到甲○○有拿刀砍甲○○等語（見少調字卷
      第51頁）；而甲○○於案發後二日之105年12月29日警詢時
      ，亦僅指認甲○○、丙○○及乙○○等人在場（見少調字卷第26
      頁）。是綜觀於案發後第一時間就本案相關人製作之上揭
      警詢筆錄，大致均稱甲○○係持西瓜刀、張庭瑋係持球棒攻
      擊甲○○之人，且並無任何人曾提及案發當時被告人在現場
      。
（三）再者，
　　⑴甲○○雖於案發約四個月後之106年4月21日，於少年法庭審
      理時改口稱：西瓜刀是被告拿給我的，我沒動手，被告就
      拿西瓜刀過去砍甲○○，我說要好好講，不要動手，乙○○、
      丙○○有幫我攔住被告，我們三位少年都沒動手等語（見少
      調字卷第108頁）；然於聽聞甲○○上開陳述後，乙○○、丙○○均當庭表示不認識被告，丙○○並稱：我有在場，但我不
      在甲○○旁邊等語（見少調字卷第108頁），甲○○亦當庭稱
      ：乙○○、丙○○並未幫忙攔阻動手砍打我的人，我也沒聽到
      甲○○有說「好好講不要動手」等語（見少調字卷第109頁
      ），足見甲○○在少年法庭第一次提及被告與其一同涉案之
      相關情節時，當時在庭之人就甲○○之新說法均未表認同，
      則甲○○此部分之陳述是否為真，已有可疑。
　　⑵甲○○於106年6月2日少年法庭審理時，雖指認監視器畫面中
      右手持長條物之人為被告（見少調字卷第143頁至第144頁
      ），並於106年7月28日少年法庭審理時進一步稱：人都是
      被告叫來的等語（見少調字卷第165頁），然於107年3月2
      3日少年法庭審理時，經法官當庭提示監視器畫面翻拍照
      片，甲○○卻稱：我看不出來畫面中何人為被告等語（見少
      調字卷第272頁），並改口稱：沒看到被告有帶刀，刀是
      我自己帶的等語（見少調字卷第270頁至第271頁）；至10
      7年12月11日偵訊時則改稱：被告有拿刀砍甲○○，我本身
      亦有帶刀等語（見偵查卷第27頁至第28頁），然至108年5
      月17日警詢時，甲○○再度翻異前詞，供稱：刀是被告給我
      的，我沒有帶刀等語（見偵查卷第118頁）。
　　⑶是甲○○上開指稱被告有涉案之相關證述，關於監視器畫面
      中何人為被告、被告有無帶刀前往，甚或是被告與在場人
      之互動等情節，前後有明顯之矛盾，以甲○○自身為本案之
      涉案人，則甲○○所為不利於被告之證述，是否係為將持西
      瓜刀砍傷甲○○之行為推卸予被告，以減輕自己責任之目的
      所為，尚非無疑。
（四）又，
　　⑴乙○○於106年4月21日、106年7月28日少年法庭審理時，均
      供稱：我不認識被告等語（見少調字卷第108頁、第174頁
      ），並於107年2月9日少年法庭審理時供稱：我不清楚在
      庭的被告於案發當時有無在場等語（見少調字卷第253頁
      ）；嗣乙○○雖於108年5月17日警詢及108年7月12日偵訊時
      ，改口稱：我親眼看見被告於案發時在場等語（見偵查卷
      第94頁、第144頁至第145頁），然其於原審時，先證稱案
      發當時在現場沒印象有看到被告（見原審卷第137頁），
      又稱：該次警詢我稱被告有拿刀砍傷甲○○之事，是甲○○告
      訴我的等語（見原審卷第141頁），則乙○○關於被告是否
      在場，及究係親眼看見，或係經由甲○○轉述得知被告有持
      刀砍傷甲○○等節，所述前後反覆，已難採信。
　　⑵丙○○於106年4月21日、106年7月28日少年法庭審理時，先
      稱：我不認識被告等語（見少調字卷第108頁、第174頁）
      ，於106年9月22日少年法庭審理時，改稱：被告叫很多人
      去現場等語（見少調字卷第192頁），繼於106年12月1日
      少年法庭審理時稱：被告在現場會大小聲講話等語（見少
      調字卷第235頁），復於108年5月17日警詢證稱：被告為
      砍傷甲○○之犯嫌等語（見偵查卷第110頁至第111頁），然
      其於108年7月12日偵訊又再次改稱：我沒看到被告持刀對
      甲○○揮砍等語（見偵查卷第144頁），並於原審證稱：我
      對被告沒印象，只有在現場聽到有人喊被告的名字，但沒
      有實際看到被告的人等語（見原審卷第111頁），則其證
      詞同樣有前後矛盾、相互齟齬之情事。
　　⑶綜觀乙○○及丙○○之歷次證詞，其等均係在甲○○於106年4月2
      1日在少年法庭第一次提及被告亦有涉案之情節後，始在
      後續偵、審程序中提及被告，惟均無法明確證述被告係如
      何參與傷害甲○○之犯行，實不能排除其等提及被告涉案之
      相關證述，係受甲○○證詞影響而為之可能性。
（五）甲○○雖於106年4月21日少年法庭審理時稱：我在警詢時沒
      提到被告，是因為被告叫我講說是我拿刀，被告說他不能
      出事等語（見少調字卷第108頁），然甲○○上開所辯並無
      法說明為何除甲○○之外，乙○○、丙○○、黃柏俊、藍英漢等
      人在警詢時亦均明確表示甲○○有持西瓜刀砍殺甲○○，而均
      未提及任何與被告有關之事實；且乙○○、丙○○亦均表示並
      不認識被告，業見前述，則甲○○上開所稱之被告涉案情節
      ，及被告要求其隱匿被告身分之說詞，尚與卷內所存客觀
      事證不符。況甲○○與其他少年和被告就本案有利害關係，
      此觀甲○○106年4月21日於少年法庭審理時稱「被告拿刀去
      砍甲○○，我說要好好講、不要動手，我們三位少年都沒動
      手」（見少調卷第108頁）等語自明，是縱嗣後陸續有其
      他少年在甲○○為前揭供述後開始指認被告，仍均無從據此
      為不利於被告之認定。
（六）此外，甲○○於106年6月2日少年法庭審理時，於當庭播放
      警方補送之監視器錄影光碟中檔案00000後，曾明確證稱
      ：我不認識被告，被告沒有出現在案發現場等語（見少調
      字卷第144頁至第145頁），於107年2月9日少年法庭審理
      時，亦稱：我無法確定被告是否在場等語（見少調字卷第
      254頁）；雖甲○○於108年5月18日警詢時一度證稱：被告
      有在場，記得被告有拿刀等語（見偵查卷第102頁），然
      其於108年8月7日偵訊時，又稱：無法確定被告是否在場
      等語（見偵查卷第159頁），可見甲○○本身始終無法確認
      被告是否在場，其在案發前既不認識被告，則其於警詢、
      偵訊及少年法庭審理時之證述，是否係受甲○○前揭供詞影
      響，亦無從據以為不利於被告之認定。
（七）綜上所述，本案依檢察官所提各項事證，尚無從使本院形
      成被告有在場傷害甲○○之確信心證。是依首揭說明，原審
      基於無罪推定原則，為被告有利之認定，而為被告無罪之
      諭知，即核無不合。
六、檢察官不服原判決對被告為無罪諭知，提起上訴，指稱：
（一）甲○○於案發時受到多人包圍攻擊而受有重傷，當下陷於混
      亂驚慌之狀態，則其未於案發後第一時間辨認出被告，實
      符常情，原審遽認甲○○嗣後認出被告之證述不可採，等同
      強求其於生命遭受威脅之驚恐情形下，仍於第一時間回憶
      起不熟識之加害人面孔，其論述有違人情之常，而有違反
      經驗法則之失。
（二）甲○○、乙○○、丙○○證述當天到場人數眾多，且被告有帶人
      到場，被告亦有持刀砍人等語皆相符，原審就其等證述相
      符部分拒不採信，卻在無任何事證足認被告與甲○○有何嫌
      隙恩怨之情形下，遽認甲○○所為不利於被告之證述係為將
      持西瓜刀砍甲○○之行為推卸予被告，以減輕自己罪責，其
      判斷顯有不備理由且偏頗率斷之虞。
（三）被告於偵查中先稱不認識甲○○，後又於審理中稱有認識，
      但是陳志豪叫他說不認識，卻無法解釋為何陳志豪要求他
      這樣說，且被告於107年3月23日在少年法庭已當庭見過甲○○，當時亦未否認認識甲○○，卻於本件審理中辯稱其認識
      的甲○○與本件涉案的甲○○不是同一人，又無法提供其所稱
      認識的甲○○之年籍資料或聯絡方式以供傳喚到庭，足見被
      告所辯前後不一，互相矛盾，其所辯不認識甲○○，所以當
      日並無前往案發現場等語，顯係臨訟杜撰之詞，實不可採
      。原審判決認事用法既有上開違誤，爰依刑事訴訟法第34
      4條第1項、第361條提起上訴，請將原判決撤銷，更為適
      當合法之判決云云。
七、惟查，
（一）本案被告究竟有無帶人到場、有無持刀砍傷甲○○，攸關甲○○、乙○○、丙○○之涉案程度，是三人均係與被告有利害關
      係之人，其等之證詞既有前述矛盾不可採之情事，尚難僅
      憑甲○○嗣後指認被告之不確定證詞入被告於罪，且無論被
      告是否認識甲○○，本件並無其他積極證據足資證明被告於
      案發時確實在場、又有何傷害甲○○之犯行，業經本院認定
      如上，則基於「罪疑利益歸於被告」之原則，自應為被告
      有利之認定。
（二）按刑事訴訟法第161條第1項規定：檢察官就被告犯罪事實
      ，應負舉證責任，並指出證明之方法。對於其所訴之被告
      犯罪事實，應負提出證據及說服之實質舉證責任，倘所提
      出之證據，不足為被告有罪之積極證明，或其闡明之證明
      方法，無從說服法官以形成被告有罪之心證，基於無罪推
      定之原則，自應為被告無罪判決之諭知。而證據之取捨與
      證據之證明力如何，均屬事實審法院得自由裁量、判斷之
      職權，茍其此項裁量、判斷，並不悖乎通常一般人日常生
      活經驗之定則或論理法則，又於判決內論敘其何以作此判
      斷之心證理由者，即不得任意指摘其為違法。茲原判決已
      詳敘就卷內證據調查之結果，而為綜合判斷、取捨，認不
      足證明被告確有檢察官所指訴之傷害犯行，其得心證的理
      由已說明甚詳，且所為論斷從形式上觀察，亦難認有違背
      經驗法則、論理法則，或有其他違背法令之情形，自不容
      任意指為違法。本件檢察官起訴書所列證據及卷內訴訟資
      料，已經本院逐一論證，參互審酌，無從獲得有罪之心證
      ，均如前述。檢察官上訴意旨，並未提出任何新事證，僅
      就原審採證及認事再為爭執，以檢察官所提出之證據尚難
      遽認被告有何起訴意旨所指之傷害犯行，認上訴意旨核無
      理由，其上訴應予駁回。
八、被告經合法傳喚，無正當之理由不到庭，爰依刑事訴訟法第
    371條規定，不待其陳述，逕行判決。
據上論斷，應依刑事訴訟法第368條、第371條，判決如主文。
本案經檢察官林安紜到庭執行職務。
中　　華　　民　　國　　109 　年　　10　　月　　14　　日
                  刑事第二十庭  審判長法　官  王復生
                                      法　官  張紹省
                                      法　官  遲中慧
以上正本證明與原本無異。
不得上訴。
                                      書記官  鄭巧青
中　　華　　民　　國　　109 　年　　10　　月　　14　　日